ACORDAO-COMPLETO-2479227

ACÓRDÃO 2093/2022 ATA 13/2022 - SEGUNDA CÂMARA

VISTOS, relatados e discutidos estes autos que tratam de atos iniciais de pensões civis deferidas pelo Departamento de Polícia Rodoviária Federal em favor de Benedita Leocadia Rodrigues de Souza, a partir do falecimento de Gilberto Mayer, Francisca do Nascimento Nogueira, a partir do falecimento de Paulo Borges Nogueira, Gomercinda Zambiasi, a partir do falecimento de João Pereira, João Pedro Maroto Castor e Maria Eduarda Maroto Castor, a partir do falecimento de Luciano Castor de Abreu, Maria Aparecida dos Santos Oliveira, a partir do falecimento de Carlos Rogério de Oliveira, Maria Conceição Muller, a partir do falecimento de Oli Adão Muller, Olga Onofre Teixeira, a partir do falecimento de José Teixeira Neto, Silvana Salgueiro Haluch Benevenuto, a partir do falecimento de Valdir de Castro Benevenuto, Solange Silva de Mendonça, a partir do falecimento de Fernando Barreto de Mendonça Filho, e Sônia Maria Franco da Costa, a partir do falecimento de Jorge José da Silva;
ACORDAM os Ministros do Tribunal de Contas da União, reunidos em Sessão da 2ª Câmara, nos termos do art. 71, III e IX, da Constituição de 1988, e dos arts. 1º, V, 39, II, e 45 da Lei nº 8.443, de 1992, além dos arts. 260, § 1º, e 262, § 2º, do RITCU, ante as razões expostas pelo Relator, em: 
9.1. assinalar a legalidade dos atos iniciais de pensão civil em favor de Gomercinda Zambiasi (à Peça 2 sob o n.º 33843/2019) , Maria Aparecida dos Santos Oliveira (à Peça 3 sob o n.º 57761/2019) , Solange Silva de Mendonça (à Peça 4 sob o n.º 70760/2019) , Olga Onofre Teixeira (à Peça 5 sob o n.º 71692/2019) , Maria Conceição Muller (à Peça 6 sob o n.º 112534/2019) , Silvana Salgueiro Haluch Benevenuto (à Peça 7 sob o n.º 119932/2019) , Francisca do Nascimento Nogueira (à Peça 8 sob o n.º 143468/2019) , Sônia Maria Franco da Costa (à Peça 9 sob o n.º 146608/2019) , João Pedro Maroto Castor e Maria Eduarda Maroto Castor (à Peça 11 sob o n.º 46133/2020) , concedendo-lhes o respectivo registro;
9.2. assinalar a ilegalidade do ato inicial de pensão civil em favor de Benedita Leocadia Rodrigues de Souza (à Peça 10 sob o n.º 2875/2020) , negando-lhe o respectivo registro, diante da indevida falta de aplicação do redutor de 30% sobre o respectivo benefício, nos termos do art. 2º, I, da Lei n.º 10.887, de 2004;
9.3. dispensar o ressarcimento das quantias percebidas indevidamente, mas de boa-fé, em consonância com a Súmula n.º 106 do TCU;
9.4. determinar que, no prazo de 15 (quinze) dias contados da ciência desta deliberação, o Departamento de Polícia Rodoviária Federal adote as seguintes medidas:
9.4.1. faça cessar os pagamentos decorrentes do ato ora considerado ilegal pelo item 9.2 deste Acórdão diante da falta de aplicação do redutor de 30% sobre o respectivo benefício, nos termos do art. 2º, I, da Lei n° 10.887, de 2004, sob pena de responsabilidade solidária da autoridade administrativa omissa, nos termos do art. 71, IX, da Constituição de 1988 e do art.¿262, caput, do RITCU;
9.4.2. dê ciência desta deliberação à interessada indicada pelo item 9.2 deste Acórdão, alertando-a de que o efeito suspensivo proveniente da eventual interposição do subsequente recurso junto ao TCU não a eximirá da devolução dos valores percebidos indevidamente após a notificação, diante do não provimento desse recurso, devendo encaminhar os comprovantes da correspondente notificação ao TCU no prazo de 30 (trinta) dias;
9.4.3. encaminhe a este Tribunal, nos termos do art. 262, § 2º, do RITCU, o novo ato de concessão da pensão civil indicada pelo item 9.2 deste Acórdão, sem a ilegalidade indicada nesta deliberação, diante da falta de aplicação do redutor de 30% sobre o respectivo benefício, nos termos do art. 2º, I, da Lei n° 10.887, de 2004, para que seja submetido à apreciação pelo TCU, na forma do art. 260, caput, do RITCU;
9.5. enviar a cópia do presente Acórdão, com o Relatório e a Proposta de Deliberação, ao Departamento de Polícia Rodoviária Federal, para ciência e efetivo cumprimento do item 9.4 deste Acórdão; e
9.6. arquivar o presente processo, sem prejuízo de promover o monitoramento da determinação proferida pelo item 9.4 deste Acórdão, representando ao TCU, se necessário.

Pensão Civil deferidas pelo Departamento de Polícia Rodoviária Federal em favor de Benedita Leocadia Rodrigues de Souza a partir do falecimento de Gilberto Mayer, Francisca do Nascimento Nogueira a partir do falecimento de Paulo Borges Nogueira, Gomercinda Zambiasi a partir do falecimento de João Pereira, João Pedro Maroto Castor e Maria Eduarda Maroto Castor a partir do falecimento de Luciano Castor de Abreu, Maria Aparecida dos Santos Oliveira a partir do falecimento de Carlos Rogério de Oliveira, Maria Conceição Muller a partir do falecimento de Oli Adão Muller, Olga Onofre Teixeira a partir do falecimento de José Teixeira Neto, Silvana Salgueiro Haluch Benevenuto a partir do falecimento de Valdir de Castro Benevenuto, Solange Silva de Mendonça a partir do falecimento de Fernando Barreto de Mendonça Filho e de Sônia Maria Franco da Costa a partir do falecimento de Jorge José da Silva.

Segunda Câmara

Departamento de Polícia Rodoviária Federal.

3. Interessados: Benedita Leocadia Rodrigues de Souza (CPF XXX.450.739-XX); Francisca do Nascimento Nogueira (CPF XXX.114.678-XX); Gomercinda Zambiasi (CPF XXX.941.957-XX); João Pedro Maroto Castor (CPF XXX.013.408-XX); Maria Aparecida dos Santos Oliveira (CPF XXX.566.156-XX); Maria Conceição Muller (CPF XXX.168.120-XX); Maria Eduarda Maroto Castor (CPF XXX.013.168-XX); Olga Onofre Teixeira (CPF XXX.878.826-XX); Silvana Salgueiro Haluch Benevenuto (CPF XXX.555.539-XX); Solange Silva de Mendonça (CPF XXX.751.827-XX); e Sônia Maria Franco da Costa (CPF XXX.539.617-XX).

13.1. Ministros presentes: Bruno Dantas (Presidente), Augusto Nardes e Antonio Anastasia.
13.2. Ministro-Substituto convocado: Marcos Bemquerer Costa.
13.3. Ministro-Substituto presente: André Luís de Carvalho (Relator).

ACORDAO-COMPLETO-2539170

Acórdão de Relação 3108/2022 - Segunda Câmara

Acórdão de Relação

ANDRÉ DE CARVALHO

Trata-se de atos iniciais de pensões civis deferidas pelo Departamento de Polícia Rodoviária Federal em favor de Benedita Leocadia Rodrigues de Souza, a partir do falecimento de Gilberto Mayer, Francisca do Nascimento Nogueira, a partir do falecimento de Paulo Borges Nogueira, Gomercinda Zambiasi, a partir do falecimento de João Pereira, João Pedro Maroto Castor e Maria Eduarda Maroto Castor, a partir do falecimento de Luciano Castor de Abreu, Maria Aparecida dos Santos Oliveira, a partir do falecimento de Carlos Rogério de Oliveira, Maria Conceição Muller, a partir do falecimento de Oli Adão Muller, Olga Onofre Teixeira, a partir do falecimento de José Teixeira Neto, Silvana Salgueiro Haluch Benevenuto, a partir do falecimento de Valdir de Castro Benevenuto, Solange Silva de Mendonça, a partir do falecimento de Fernando Barreto de Mendonça Filho, e Sônia Maria Franco da Costa, a partir do falecimento de Jorge José da Silva.
2.	Após a análise final do feito, o Auditor Federal Felipe Paulino Tavares lançou o seu parecer conclusivo à Peça 46, com a anuência, por delegação de competência, do diretor da Sefip (Peça 47) , nos seguintes termos:
	" (...) EXAME TÉCNICO
Encaminhamentos anteriores
3.	À peça 13, consta instrução propondo que os atos objeto destes autos fossem apreciados pela legalidade, a qual contou com anuência da Unidade Técnica (peça 14) . 
4.	O membro do parquet, em seu parecer à peça 19, anuiu com a proposta formulada, exceto em relação ao ato do instituidor Sr. Gilberto Mayer (peça 10) , para o qual sugere a realização de diligência a fim de esclarecer o valor dos proventos pagos.
5.	Em análise, por meio do Despacho à peça 20, o Ministro-relator acolheu a proposta do parquet e determinou a realizou da diligência supracitada.
6.	À peça 21, consta o Ofício de diligência e, às peças 23 a 30, consta a resposta da UJ.
7.	Destarte, os autos estão aptos a ser instruídos no mérito.
Exame das constatações
Em relação ao instituidor Sr. Gilberto Mayer
8.	Em 06/06/2006, o instituidor faleceu; o que habilitou a Sra. BENEDITA LEOCADIA RODRIGUES DE SOUZA (companheira) ao percebimento de pensão.
9.	O ato de aposentadoria do instituidor foi apreciado pela legalidade, conforme Acórdão 2763/2006-TCU-Segunda Câmara, relator Ministro Benjamin Zymler (Processo Processo 001.088/1996-3) .
10. O ato inicial de concessão de pensão civil (10327010-05-2007-000330-0) foi apreciado pela ilegalidade, por meio do Acórdão 3299/2019-TCU-Segunda Câmara, relator Ministro Augusto Nardes, cujo Sumário está abaixo descrito. A decisão foi objeto de recursos, os quais foram improvidos.
Sumário
PESSOAL. PENSÃO CIVIL. PAGAMENTO DE VANTAGEM RELATIVA A PLANO ECONÔMICO POR DECISÃO JUDICIAL. NOVAS ESTRUTURAS REMUNERATÓRIAS. NÃO ABSORÇÃO. ILEGALIDADE. RECUSA DE REGISTRO. DETERMINAÇÕES.
11. No que tange ao valor dos proventos da pensionista, o Gestor apresenta a documentação na qual adotou medidas com vistas a correção dos valores pagos, por ocasião do decisum descrito acima, que apreciou o ato pela ilegalidade. Neste sentido, citam-se os Ofícios às peças 27 e 28.
12. Em análise do apresentado, observa-se que o Gestor, apesar de ter excluído o pagamento tipo por irregular, alegou que o valor dos proventos aumentou em virtude de erro na operacionalização do pagamento (vide item 1.2 à peça 27, pg. 2) . 
13. À peça 30, a UJ apresenta memória de cálculo que comprovaria a regularidade dos valores percebidos. Todavia, constata-se que os cálculos não contemplaram o 'redutor de 30%' estabelecido pelo artigo 2º, inciso I, da Lei 10.887/04; o que elevou o benefício indevidamente (vide simulação à peça 34, pg. 2, no qual, não aplicando o 'reduto de 30%', obtém-se os mesmos valores informados pelo Gestor à peça 30) .
14. Desta feita, como forma de averiguar o valor correto e considerando o contracheque do instituidor à época do óbito (jun/2006 - peça 17) , tem-se que a base de cálculo para o benefício pensional seria de R$ 6.373,14, conforme tabela abaixo. Cabe ressaltar que houve (i) exclusão das rubricas de natureza judicial - GRAT.P/DES.AT.ROD./APOS.S.JUD - R$ 262,66 e DECISAO JUDICIAL TRANS JUG APO - R$ 199,75 e R$ 1.314,76; e (ii) ajuste da rubrica 'anuênio' para 12%, conforme consulta Siape à peça 32.
	Rubrica
	Valor (R$) 

	PROVENTO BASICO               
	375,23

	ANUÊNIO-ART.244, LEI 8112/90 AP
	45,00

	DIF.PROV.ART.192 INC.II L.8112
	84,53

	GRAT.ATIVIDADE EXECUTIVA - AP 
	1.140,68

	GRATIF. ART14, LEI 8270/91 AP 
	52,52

	GRAT.DE ATIV.POLIC.ROD.FEDERAL
	1.425,86

	GRAT. DESGASTE FISICO MENTAL  
	1.425,86

	GRAT.ATIVIDADE DE RISCO       
	1.425,86

	GRAT.DE OPERACOES ESPECIAIS-AP
	337,70

	VANT.PEC.INDIVID.L.10698/03 AP
	59,87

	Total
	6.373,14

15.	Assim, considerando o valor acima descrito e em simulação do benefício pensional (peça 34, pg. 1) , constata-se que o valor percebido (R$ 13.072,26 - ref. 12/2020 - peça 33) está acima do devido (R$ 10.771,50) .
16.	Em vista do exposto, caberá proposta de apreciação do ato pela ilegalidade.
17.	Ademais, cabe ressaltar que, além do pagamento a maior dos proventos, possivelmente houve pagamento retroativo à pensionista, conforme memória de cálculo às peças 29 e 30, pg. 5, resultante de erro operacional/cálculo administrativo acima descrito, o qual foi comunicado previamente à beneficiária (vide item 9 - peça 28) . Dessa forma, a proposta de mérito não aplicará o enunciado da Súmula TCU 106, devendo ser providenciada a reposição ao erário. Nestes termos, cita-se:
Os pagamentos indevidos aos servidores públicos decorrentes de erro administrativo (operacional ou de cálculo) , não embasado em interpretação errônea ou equivocada da lei pela Administração, estão sujeitos à devolução, ressalvadas as hipóteses em que o servidor, diante do caso concreto, comprova sua boa-fé objetiva, sobretudo com demonstração de que não lhe era possível constatar o pagamento indevido.
STJ. 1ª Seção. REsp 1.769.306/AL, Rel. Min. Benedito Gonçalves, julgado em 10/03/2021 (Recurso Repetitivo - Tema 1009) 
CONCLUSÃO
18. Será proposto que o ato abaixo descrito seja apreciado pela ilegalidade, em virtude do pagamento dos proventos em valor acima do devido. Registre-se ainda que (i) a análise observou o regramento inscrito na Resolução TCU 315/2020; (ii) as determinações para saneamento da situação observarão o disposto no item 17 desta instrução; e (iii) o ato em comento completará 5 anos no TCU em 27/4/2025.
	- instituidor Sr. GILBERTO MAYER, CPF XXX.187.709-XX, ato número 2875/2020 (inicial) ; beneficiária Sra. BENEDITA LEOCADIA RODRIGUES DE SOUZA, CPF XXX.450.739-XX.
19. No que tange aos demais atos objeto destes autos, tendo em visto que não foram objeto de determinação por parte do Ministro-relator, caberá proposta de reiterar a conclusão exposta na instrução à peça 26, no sentido de serem apreciados pela legalidade.
- instituidor Sr. JOAO PEREIRA, CPF 270.350.697- 04, ato número 33843/2019 (inicial) ; Beneficiária Sra. GOMERCINDA ZAMBIASI, CPF XXX.941.957-XX; 
- instituidor Sr. CARLOS ROGERIO DE OLIVEIRA, CPF XXX.773.106-XX, ato número 57761/2019 (inicial) ; Beneficiária Sra. MARIA APARECIDA DOS SANTOS OLIVEIRA, CPF XXX.566.156-XX;
- instituidor Sr. FERNANDO BARRETO DE MENDONCA FILHO, CPF XXX.534.187-XX, ato número 70760/2019 (inicial) ; Beneficiária Sra. SOLANGE SILVA DE MENDONCA, CPF XXX.751.827-XX;
- instituidor Sr. JOSE TEIXEIRA NETO, CPF XXX.520.666-XX, ato número 71692/2019 (inicial) ; Beneficiária Sra. OLGA ONOFRE TEIXEIRA, CPF XXX.878.826-XX; 
- instituidor Sr. OLI ADAO MULLER, CPF XXX.175.400-XX, ato número 112534/2019 (inicial) ; Beneficiária Sra. MARIA CONCEICAO MULLER, CPF XXX.168.120-XX; 
- instituidor Sr. VALDIR DE CASTRO BENEVENUTO, CPF XXX.710.449-XX, ato número 119932/2019 (inicial) ; Beneficiária Sra. SILVANA SALGUEIRO HALUCH BENEVENUTO, CPF XXX.555.539-XX;
- instituidor Sr. PAULO BORGES NOGUEIRA, CPF XXX.659.278-XX, ato número 143468/2019 (inicial) ; Beneficiária Sra. FRANCISCA DO NASCIMENTO NOGUEIRA, CPF XXX.114.678-XX;
- instituidor Sr. JORGE JOSE DA SILVA, CPF XXX.882.367-XX, ato número 146608/2019 (inicial) ; Beneficiária Sra. SONIA MARIA FRANCO DA COSTA, CPF: XXX.539.617-XX; 
- instituidor Sr. LUCIANO CASTOR DE ABREU, CPF XXX.033.268-XX, ato número 46133/2020 (inicial) ; Beneficiários Sr. JOAO PEDRO MAROTO CASTOR, CPF XXX.013.408-XX; e Sra. MARIA EDUARDA MAROTO CASTOR, CPF: XXX.013.168-XX.
PROPOSTA DE ENCAMINHAMENTO
20. Ante o exposto, propõe-se:
a) considerar ilegal e recusar registro ao ato abaixo nominado, com base nos arts. 71, inciso III, da Constituição Federal, 1º, inciso V, e 39, inciso II, da Lei 8.443/1992 e 260, § 1º, do Regimento Interno do Tribunal de Contas da União (TCU) ;
- instituidor Sr. GILBERTO MAYER, CPF XXX.187.709-XX, ato número 2875/2020 (inicial) ; beneficiária Sra. BENEDITA LEOCADIA RODRIGUES DE SOUZA, CPF XXX.450.739-XX.
b) determinar ao Departamento de Polícia Rodoviária Federal, com base no art. 45 da Lei 8.443/1992 e no art. 4º, inciso I, da Resolução TCU 315/2020, que:
b.1) faça cessar os pagamentos decorrentes do ato impugnado, comunicando ao TCU, no prazo de quinze dias, as providências adotadas, nos termos dos art. 262, caput, do Regimento Interno do TCU, 8º, caput, da Resolução - TCU 206/2007;
b.2) cadastre novo ato, livre da irregularidade apontada, submetendo-o ao TCU no prazo de trinta dias, nos termos dos arts. 262, § 2º, do Regimento Interno do TCU e 19, § 3º, da Instrução Normativa - TCU 78/2018; 
b.3) adote providências com vistas à reposição ao erário dos valores indevidamente pagos decorrente de erro administrativo no cálculo do benefício pensional;
b.4) informe à interessada o teor do Acórdão que vier a ser prolatado, encaminhando ao TCU, no prazo de trinta dias, comprovante da data de ciência pela interessada, nos termos do art. 4º, § 3º, da Resolução - TCU 170/2004, alertando-a de que o efeito suspensivo proveniente de eventual interposição de recurso não a exime da devolução dos valores indevidamente percebidos após a notificação, em caso de não provimento desse recurso;
	c) considerar legais e determinar o registro dos atos abaixo nominados, com fundamento nos arts. 71, inciso III, da Constituição Federal, 1º, inciso V, e 39, inciso II, da Lei 8.443/1992 e 260, § 1º, do Regimento Interno do Tribunal de Contas da União
- instituidor Sr. JOAO PEREIRA, CPF 270.350.697- 04, ato número 33843/2019 (inicial) ; Beneficiária Sra. GOMERCINDA ZAMBIASI, CPF XXX.941.957-XX; 
- instituidor Sr. CARLOS ROGERIO DE OLIVEIRA, CPF XXX.773.106-XX, ato número 57761/2019 (inicial) ; Beneficiária Sra. MARIA APARECIDA DOS SANTOS OLIVEIRA, CPF XXX.566.156-XX;
- instituidor Sr. FERNANDO BARRETO DE MENDONCA FILHO, CPF XXX.534.187-XX, ato número 70760/2019 (inicial) ; Beneficiária Sra. SOLANGE SILVA DE MENDONCA, CPF XXX.751.827-XX;
- instituidor Sr. JOSE TEIXEIRA NETO, CPF XXX.520.666-XX, ato número 71692/2019 (inicial) ; Beneficiária Sra. OLGA ONOFRE TEIXEIRA, CPF XXX.878.826-XX; 
- instituidor Sr. OLI ADAO MULLER, CPF XXX.175.400-XX, ato número 112534/2019 (inicial) ; Beneficiária Sra. MARIA CONCEICAO MULLER, CPF XXX.168.120-XX; 
- instituidor Sr. VALDIR DE CASTRO BENEVENUTO, CPF XXX.710.449-XX, ato número 119932/2019 (inicial) ; Beneficiária Sra. SILVANA SALGUEIRO HALUCH BENEVENUTO, CPF XXX.555.539-XX;
- instituidor Sr. PAULO BORGES NOGUEIRA, CPF XXX.659.278-XX, ato número 143468/2019 (inicial) ; Beneficiária Sra. FRANCISCA DO NASCIMENTO NOGUEIRA, CPF XXX.114.678-XX;
- instituidor Sr. JORGE JOSE DA SILVA, CPF XXX.882.367-XX, ato número 146608/2019 (inicial) ; Beneficiária Sra. SONIA MARIA FRANCO DA COSTA, CPF: XXX.539.617-XX; 
- instituidor Sr. LUCIANO CASTOR DE ABREU, CPF XXX.033.268-XX, ato número 46133/2020 (inicial) ; Beneficiários Sr. JOAO PEDRO MAROTO CASTOR, CPF XXX.013.408-XX; e Sra. MARIA EDUARDA MAROTO CASTOR, CPF: XXX.013.168-XX."
3.	Enfim, por intermédio do Exmo. Sr. Procurador Rodrigo Medeiros de Lima, o MPTCU anuiu, em cota singela (Peça 48) , à aludida proposta da unidade técnica.
É o Relatório.

não há.

Procurador Rodrigo Medeiros de Lima.

PESSOAL. PENSÃO CIVIL. AUSÊNCIA DA APLICAÇÃO DO DEVIDO REDUTOR NOS PROVENTOS. ILEGALIDADE E NEGATIVA DE REGISTRO DE UM ATO. LEGALIDADE E REGISTRO DOS DEMAIS ATOS. DETERMINAÇÕES. COMUNICAÇÕES.

PENSÃO CIVIL (PCIV)

Secretaria de Fiscalização de Integridade de Atos e Pagamentos de Pessoal e de Benefícios Sociais (Sefip).

Trata-se de pensões civis deferidas pelo Departamento de Polícia Rodoviária Federal sob as seguintes condições: 
	Peça
	Instituidor
	Tipo de Ato 
	Data de Óbito
	Vigência
	Enviado ao TCU
	Beneficiária

	2
	João Pereira
	Inicial 
	30/12/2018
	30/12/2018
	27/04/2020
	- Gomercinda Zambiasi (viúva) 

	3
	Carlos Rogério de Oliveira
	Inicial 
	11/04/2019
	11/04/2019
	27/04/2020
	- Maria Aparecida dos Santos Oliveira (viúva) 

	4
	Fernando Barreto de Mendonça Filho
	Inicial 
	07/05/2019
	07/05/2019
	27/04/2020
	- Solange Silva de Mendonça (viúva) 

	5
	José Teixeira Neto
	Inicial 
	20/04/2019
	20/04/2019
	27/04/2020
	- Olga Onofre Teixeira (viúva) 

	6
	Oli Adão Muller
	Inicial 
	20/08/2019
	20/08/2019
	27/04/2020
	- Maria Conceição Muller (viúva) 

	7
	Valdir de Castro Benevenuto
	Inicial 
	13/09/2019
	13/09/2019
	27/08/2020
	-Silvana Salgueiro Haluch Benevenuto (viúva) 

	8
	Paulo Borges Nogueira
	Inicial 
	19/11/2019
	19/11/2019
	27/04/2020
	- Francisca do Nascimento Nogueira (viúva) 

	9
	Jorge José da Silva
	Inicial 
	07/12/2019
	07/12/2019
	27/04/2020
	- Sônia Maria Franco da Costa (viúva) 

	10
	Gilberto Mayer
	Inicial 
	06/06/2006
	06/06/2006
	27/04/2020
	- Benedita Leocadia Rodrigues de Souza (viúva) 

	11
	Luciano Castor de Abreu
	Inicial 
	13/02/2016
	13/02/2016
	17/09/2020
	- João Pedro Maroto Castor (filho) 
- Maria Eduarda Maroto Castor (filha) 

2.	Como visto, após a análise final do feito, a Sefip pugnou pela legalidade de todos esses atos iniciais de pensão civil, com a exceção, todavia, para a pensão instituída por Gilberto Mayer diante da ilegalidade pela falta de aplicação do redutor em 30% sobre o respectivo benefício, nos termos do art. 2º, I, da Lei n.º 10.887, de 2004; tendo o MPTCU anuído a essa proposta.
3.	O TCU pode incorporar o parecer da Sefip a estas razões de decidir, sem prejuízo, contudo, de promover a aplicação da Súmula n.º 106 do TCU.
4.	Ocorre, nesse ponto, que não subsistiria a comprovação de má-fé em desfavor do instituidor ou da beneficiária, nos termos do art. 4º, II, e art. 54 da Lei n.º 9.784, de 1999, e do art. 5º do Código de Processo Civil, além do art. 113 do Código Civil, e, desse modo, pode ser promovida, assim, a aplicação da referida Súmula n.º 106 do TCU.
5.	De toda sorte, a ilegalidade apontada pela Sefip ante a falta de aplicação do redutor em 30% do benefício teria resultado na indevida majoração do valor percebido pela beneficiária (Peça 33) , devendo receber a correspondente correção pelo órgão de origem.
6.	Ocorre, como indicado no parecer do Sefip, que a EC n.º 70, de 2012, incluiu o art. 6º-A, com o seu parágrafo único, na EC n.º 41, de 2003, passando a assegurar que o servidor aposentado por invalidez contasse com a paridade no reajuste da correspondente aposentadoria ou pensão civil, mas a referida EC n.º 70, de 2012, não teria assegurado a integralidade para a pensão civil, tendo ela permanecido sujeita, então, ao vigente redutor de 30% previsto no art. 40, § 7º, I, da CF88.
7.	Não por acaso, ao proferir o Acórdão 2553/2013-TCU-Plenário, a então Ministra-Relatora Ana Arraes conduziu a prolação da seguinte deliberação: "9.2.4. todo e qualquer benefício de pensão civil decorrente de óbito ocorrido a partir de 20/02/2004 (data da publicação no DOU da Medida Provisória 167/2004, posteriormente convertida na Lei 10.887/2004) deve observar a forma de cálculo prevista no § 7º do art. 40 da Constituição Federal de 1988, com a redação dada pela EC 41/2003, bem como o disposto no art. 2º da Lei 10.887/2004".
8.	Por esse prisma, sobressairia o equívoco praticado no cálculo do correspondente benefício, pois deixou de aplicar o redutor de 30% sobre o valor excedente ao teto do RGPS, contrariando, pois, o referido art. 40, § 7º, I, da Constituição de 1988.
9.	Restaria evidenciada, desse modo, a anunciada ilegalidade no correspondente ato inicial da pensão civil e, por isso, o TCU deve determinar que, no cálculo do respectivo benefício, o órgão de origem observe a sistemática prevista no art. 40, § 7º, I, da CF88.
10.	Diante, enfim, da entrada dos aludidos atos de pensão civil no TCU há menos de 5 anos, não seria necessária a prévia oitiva dos interessados, estando esse entendimento em plena consonância com a jurisprudência do STF (v.g.: MS-25.116 e MS-25.403) e com a exceção prevista na Súmula Vinculante n.º 3 do STF, além de estar em sintonia com a jurisprudência do TCU (v. g.: Acórdão 587/2011-TCU-Plenário, entre outros) .
11.	O TCU deve assinalar a ilegalidade, portanto, do ato inicial de pensão civil em favor de Benedita Leocadia Rodrigues de Souza a partir do falecimento de Gilberto Mayer para lhe negar o respectivo registro, sem prejuízo anotar a legalidade de todos os demais atos de pensão civil.
Ante o exposto, pugno pela prolação do Acórdão ora submetido a este Colegiado.
TCU, Sala das Sessões, em 3 de maio de 2022.
Ministro-Substituto ANDRÉ LUÍS DE CARVALHO 
Relator